ACORDAO-COMPLETO-2355680

ACÓRDÃO 5276/2019 ATA 24/2019 - SEGUNDA CÂMARA

VISTOS, relatados e discutidos estes autos referentes à Tomada de Contas do Comando da 12ª Região Militar, referente ao exercício de 1992, cuja análise estava sobrestada em função da instauração de Tomada de Contas Especial autuada para apurar danos e definir responsabilidades de gestores incluídos no rol de responsáveis das presentes contas.
ACORDAM os Ministros do Tribunal de Contas da União, reunidos em sessão da 2ª Câmara, ante as razões expostas pelo Relator, em:
9.1. com fundamento no art. 47, § 3º, da Resolução/TCU 259/2014, levantar o sobrestamento imposto a estas contas; 
9.2. com base nos arts. 1º, inciso I, 16, inciso I, e 18 da Lei 8.443/1992, julgar regulares com ressalva as contas dos Srs. José Carlos Cunha, Walter Duarte Silvério, José Dirceu Lacerda e Giusepe Lopes dos Santos, conferindo-lhes quitação;
9.3. com fulcro nos arts. 1º, inciso I, 16, inciso I, 17, e 23, inciso I, da Lei 8.443/1992, julgar regulares as contas dos Srs. Luiz Carlos Loureiro, Ivan Betat de Souza, Amauri Baptista Duarte e Tibirica Ribas, dando-lhes quitação plena.
9.4. arquivar este processo.

Tomada de Contas cuja análise estava sobrestada em função da instauração de Tomada de Contas Especial autuada para apurar danos e definir responsabilidades de gestores incluídos no rol de responsáveis das presentes contas.

Segunda Câmara

Comando da 12ª Região Militar do Comando do Exército/Ministério da Defesa.

3. Responsáveis: José Dirceu Lacerda (XXX.069.516-XX), Luiz Carlos Loureiro (XXX.750.867-XX), Ivan Betat de Souza (XXX.798.637-XX), Walter Duarte Silvério (XXX.600.107-XX), Amauri Baptista Duarte (XXX.954.277-XX), José Carlos Cunha (XXX.842.287-XX), Tibirica Ribas (XXX.258.429-XX), e Giusepe Lopes dos Santos (394.324.677.91).

13.1. Ministros presentes: Aroldo Cedraz (na Presidência) e Raimundo Carreiro.
13.2. Ministros-Substitutos convocados: Marcos Bemquerer Costa (Relator) e André Luís de Carvalho.

MARCOS BEMQUERER

Adoto como parte deste Relatório a instrução inserta à peça 3, que contou com a anuência do escalão dirigente da Secretaria de Controle Externo da Defesa Nacional e da Segurança Pública – SecexDefesa (peça 4) , a seguir transcrita com alguns ajustes de forma:
“1. Tratam os presentes autos da Tomada de Contas Ordinária relativa ao exercício de 1992 do Comando da 12ª Região Militar, unidade gestora subordinada ao Ministério da Defesa/Comando do Exército.
HISTÓRICO
2.	A instrução de mérito do processo já foi realizada e consta à peça 1, p. 52-57. No entanto seu julgamento foi sobrestado por determinação do relator (peça 1, p. 57) até a apreciação definitiva do TC Processo 001.438/1993-0, TCE instaurada para apurar irregularidades com possível impacto no mérito das contas de agentes arrolados como responsáveis no presente processo.
3.	A referida TCE, instaurada em decorrência da constatação de irregularidades administrativas nos setores financeiros e de transportes do Comando da 12ª Região Militar, foi apreciada por meio do Acórdão 5172/2009-TCU-Primeira Câmara, no âmbito do qual foram imputados débitos e julgadas irregulares as contas, entre outros, dos senhores José Dirceu Lacerda, José Carlos Cunha, Walter Duarte Silvério e Giusepe Lopes dos Santos, integrantes do rol de responsáveis deste processo de contas (peça 1, p. 3) .
4.	Contra a referida deliberação, foram interpostos recursos de reconsideração por diversos responsáveis, cuja apreciação originou o Acórdão 4060/2014-TCU-Primeira Câmara, o qual tornou insubsistentes alguns débitos imputados ao Sr. José Carlos da Cunha e alterou de irregulares para regulares com ressalva, com quitação, o mérito das contas dos senhores Walter Duarte Silvério, José Dirceu Lacerda (falecido) e Giusepe Lopes dos Santos.
5.	Em 6/9/2017, foi prolatado o Acórdão 1949/2017-TCU-Plenário decorrente da apreciação de recurso de revisão [interposto] por uma empresa condenada contra o Acórdão 5172/2009-TCU-Primeira Câmara, ao qual foi negado provimento. Embargos de Declaração [opostos] na tentativa de modificar o mérito do julgamento do recurso de revisão foi rejeitado pelo Acórdão 2474/2017-TCU-Plenário, de 8/11/2017.
EXAME TÉCNICO
6.	Considerando a alteração do mérito das contas dos senhores Walter Duarte Silvério, José Dirceu Lacerda e Giusepe Lopes dos Santos de irregulares para regulares com ressalva, ocorrida com a expedição do Acórdão 4060/2014-TCU-Primeira Câmara, apenas o senhor José Carlos Cunha permaneceu condenado em débito e com o mérito de suas contas irregulares após o trânsito em julgado do acórdão condenatório do TC-Processo 001.438/1993-0.
7.	Cabe agora avaliar se as irregularidades praticadas pelos responsáveis acima listados e apuradas no processo de TCE impactam no mérito de suas contas ordinárias relativas ao exercício de 1992, objeto de exame deste processo.
8.	Em síntese, constam do voto condutor do Acórdão 5172/2009-TCU-Primeira Câmara as seguintes irregularidades praticadas ininterruptamente entre 1990 e 1992:
a)	 pagamento de passagens aéreas e de transporte rodoviário, sem a correspondente prestação de serviços; 
b)	negociação de passagens aéreas entre militares movimentados para reserva e as empresas de turismo que atuavam nesse ramo; 
c)	simulação de transporte de bagagens e de automóvel; 
d)	pagamento de passagens em duplicidade; e
e)	desvio de recursos advindos de devoluções de indenizações de militares.
9.	Sendo assim, ante a gravidade e a abrangência das irregularidades, considero que o julgamento do citado processo afetou negativamente, na mesma proporção, o mérito da gestão dos responsáveis nas presentes contas.
CONCLUSÃO
10. Em face da análise realizada na seção exame técnico, conclui-se que as contas ordinárias dos agentes integrantes do rol de responsáveis deste processo e que também constam como responsáveis no âmbito do TC-Processo 001.438/1993-0 foram impactadas pelas irregularidades nele apuradas.
11. Por essa razão, propor-se-á julgar irregulares as contas do senhor José Carlos Cunha e regulares com ressalva, com quitação, as contas dos senhores Walter Duarte Silvério, José Dirceu Lacerda e Giusepe Lopes dos Santos.
12. Em relação aos demais responsáveis, senhores Luiz Carlos Loureiro, Ivan Betat de Souza, Amauri Baptista Duarte e Tibirica Ribas, o exame inaugural deste processo realizado à peça 1, p. 52-55, não revelou a prática de irregularidades e/ou impropriedades capazes de macularem sua gestão, motivo pelo qual propor-se-á julgamento pela regularidade de suas contas, dando-lhes quitação plena.
PROPOSTA DE ENCAMINHAMENTO
13. Do exposto, submetem-se os autos à consideração superior, propondo-se:
a)	com fundamento nos arts. 1º, inciso I, 16, inciso I, 17 e 23, inciso I, da Lei 8.443/1992, que sejam julgadas regulares as contas dos Srs. Luiz Carlos Loureiro (CPF XXX.750.867-XX) , Ivan Betat de Souza (CPF XXX.798.637-XX) , Amauri Baptista Duarte (CPF XXX.954.277-XX) e Tibirica Ribas (CPF XXX.258.429-XX) , dando-lhes quitação plena;
b)	com fundamento nos arts. 1º, inciso I, 16, inciso II, 18 e 23, inciso II, da Lei 8.443/1992, que sejam julgadas regulares com ressalva as contas dos senhores Walter Duarte Silvério (CPF XXX.600.107-XX) , José Dirceu Lacerda (CPF XXX.069.516-XX) e Giusepe Lopes dos Santos (CPF 394.324.677.91) , dando-lhes quitação;
c)	com fundamento nos arts. 1º, inciso I, 16, inciso III, alínea c, da Lei 8.443/1992 c/c os arts. 19 e 23, inciso III, da mesma lei, que sejam julgadas irregulares as contas do Sr. José Carlos Cunha (CPF XXX.842.287-XX) ; e
d)	dar ciência do acórdão que vier a ser proferido ao Comando da 12ª Região Militar, destacando que o relatório e o voto que fundamentam a deliberação ora encaminhada podem ser acessados por meio do endereço eletrônico www.tcu.gov.br/acordaos e que, caso tenham interesse, o Tribunal pode encaminhar-lhes cópia desses documentos sem quaisquer custos.”
2.	O Ministério Público junto a este Tribunal, representado pelo Procurador Rodrigo Medeiros de Lima, dissente em parte do encaminhamento oferecido pela unidade técnica acerca do julgamento das contas do Sr. José Carlos Cunha, nos termos do Parecer inserto à peça 5 e assim vazado:
“6. As irregularidades tratadas na TCE em questão ocorreram nos exercícios de 1991 e 1992, motivo pelo qual ambas as contas anuais da unidade nesses exercícios foram sobrestadas. Suspenso o sobrestamento, as contas do exercício de 1991, TC-Processo 015.314/1992-8, foram julgadas regulares, com quitação plena, por meio do Acórdão 10025/2018-TCU-Segunda Câmara (Relator Ministro-Substituto Marcos Bemquerer) , processo no qual este representante do Ministério Público de Contas da União emitiu parecer (peça 7 daqueles autos) pronunciando-se no sentido de considerar pontual a irregularidade praticada pelo Sr. José Carlos Cunha e, portanto, de menor gravidade, a ponto de não macular as contas do gestor, verbis:
‘5. Quanto ao Sr. José Carlos Cunha, em acréscimo aos motivos da SecexAdmin (irregularidade cometida no exercício seguinte) , sublinhamos que a falta do gestor foi pontual (21/1/1992) e de expressividade limitada (correspondendo os Cr$ 5.920.803,87 impugnados a atuais R$ 34.122,12) , não se afigurando suficientemente grave para macular as contas anuais do responsável, embora tenha sido bastante para justificar a irregularidade de suas contas extraordinárias.’
7.	O débito descrito no item anterior foi aquele justamente apurado e imputado ao Sr. José Carlos Cunha na TCE sobrestante dos presentes autos, donde se conclui que as medidas aplicáveis ao caso pelo TCU já foram dadas naqueles autos (conforme item 9.2, ‘f’, do Acórdão 4060/2014-TCU-Primeira Câmara) . Compulsando a multimencionada TCE, verifica-se que o Sr. José Carlos Cunha efetuou, até a presente data, o recolhimento de 32 parcelas do débito sob sua responsabilidade (peças 359-394, TC Processo 001.438/1993-0) . Saliente-se que, pelo Acórdão 4299/2018-TCU-Segunda Câmara (Relator Ministro-Substituto Marcos Bemquerer) , expediu-se quitação ao Sr. José Carlos Cunha, ante o recolhimento do débito a ele imputado.
8.	Assim, diante dos elementos constantes dos autos, este representante do Ministério Público de Contas da União manifesta-se de acordo com o encaminhamento proposto pela unidade instrutiva, em pareceres uniformes (peças 3-4) , à exceção do item 13.c, propondo o julgamento pela regularidade com ressalva das contas de José Carlos Cunha (CPF XXX.842.287-XX) , dando-lhe quitação.”
É o Relatório.

não há.

Procurador Rodrigo Medeiros de Lima.

TOMADA DE CONTAS. EXERCÍCIO DE 1992. PROCESSO SOBRESTADO PARA AGUARDAR JULGAMENTO DE MÉRITO DE OUTROS AUTOS CONEXO. ANÁLISE DOS REFLEXOS DAS FALHAS APURADAS NO PROCESSO SOBRESTANTE NA GESTÃO DE 1992. OCORRÊNCIAS INSUFICIENTES PARA JUSTIFICAR A IRREGULARIDADE DAS CONTAS DE RESPONSÁVEL EM FACE DA CONSTATAÇÃO DE CIRCUNSTÂNCIAS ATENUANTES. REGULARIDADE COM RESSALVA DAS CONTAS DE ALGUNS RESPONSÁVEIS, COM QUITAÇÃO, E REGULARIDADE DAS CONTAS DOS DEMAIS GESTORES, COM QUITAÇÃO PLENA.

TOMADA DE CONTAS (TC)

Secretaria de Controle Externo da Defesa Nacional e da Segurança Pública - SecexDefesa.

Nesta oportunidade, examina-se a Tomada de Contas do Comando da 12ª Região Militar, referente ao exercício de 1992. 
2.	Conforme visto no Relatório precedente, as contas em análise foram sobrestadas desde 3/4/1995 (peça 1, p. 57) , com vistas a aguardar a apreciação definitiva do TC-Processo 001.438/1993-0, relativo à Tomada de Contas Especial – TCE, cujo desfecho poderia impactar no exame de mérito das contas de agentes arrolados nesta Tomada de Contas ordinária.
3.	Rememora-se que a aludida TCE foi deflagrada em face de irregularidades administrativas nos setores financeiros e de transportes do Comando da 12ª Região Militar. Naquela assentada, foram registradas as seguintes ocorrências: a)  pagamento de passagens aéreas e de transporte rodoviário, sem a correspondente prestação de serviços; b)  negociação de passagens aéreas entre militares movimentados para reserva e as empresas de turismo que atuavam nesse ramo; c)  simulação de transporte de bagagens e de automóvel; d)  pagamento de passagens em duplicidade; e e) desvio de recursos advindos de devoluções de indenizações de militares. 
4.	Por conseguinte, a 1ª Câmara desta Casa de Contas, mediante o Acórdão 5.172/2009, julgou irregulares as contas, entre outros, dos Srs. José Dirceu Lacerda, José Carlos Cunha, Walter Duarte Silvério e Giusepe Lopes dos Santos, integrantes também do rol de responsáveis desta Tomada de Contas, bem como imputou-lhes débito apurado nos autos daquele processo sobrestante, sem aplicação de multa, porquanto o Decreto-lei 199/1967 não previa cumulação de dano ao erário com esse tipo de apenação.
5.	Ocorre que o Acórdão 5172/2009-TCU-Primeira Câmara foi vergastado por recursos de reconsideração, de revisão e embargos declaratórios. Apenas os recursos de reconsideração manejados lograram êxito em parte, haja vista que a 1ª Câmara tornou insubsistentes alguns débitos atribuídos ao Sr. José Carlos da Cunha e alterou o julgamento de mérito das contas de irregulares para regulares com ressalva dos Srs. Walter Duarte Silvério, José Dirceu Lacerda (falecido) e Giusepe Lopes dos Santos, conferindo-lhes quitação, nos termos do Acórdão 4.060/2014.  
6.	Após o trânsito em julgado do Acórdão 4060/2014-TCU-Primeira Câmara, somente o Sr. José Carlos Cunha permaneceu obrigado a ressarcir o dano ao erário.
7.	Cessado o motivo do sobrestamento, a Secretaria de Controle Externo da Defesa Nacional e da Segurança Pública – SecexDefesa retomou a análise destes autos com objetivo de verificar os possíveis reflexos daquela TCE neste feito. Entendeu a unidade técnica que a “gravidade e a abrangência das irregularidades” afetaram negativamente a gestão do Sr. José Carlos Cunha, razão pela qual sugeriu: a) a irregularidade das contas do Sr. José Carlos Cunha; b) a regularidade com ressalva das contas dos Srs. Walter Duarte Silvério, José Dirceu Lacerda e Giusepe Lopes dos Santos, dando-lhes quitação; e c) a regularidade das contas dos Srs. Luiz Carlos Loureiro, Ivan Betat de Souza, Amauri Baptista Duarte e Tibirica Ribas, com quitação plena.
8.	O Ministério Público junto a este Tribunal dissentiu do encaminhamento oferecido pela Secretaria instrutiva unicamente acerca da proposta de julgar irregulares as contas do Sr. José Carlos Cunha. 
9.	Sob a óptica do Parquet especializado, as contas do Sr. José Carlos Cunha devem ser consideradas regulares com ressalva em face dos seguintes fundamentos:
a) “[a]s irregularidades tratadas na TCE em questão ocorreram nos exercícios de 1991 e 1992, motivo pelo qual ambas as contas anuais da unidade nesses exercícios foram sobrestadas. Suspenso o sobrestamento, as contas do exercício de 1991, TC-Processo 015.314/1992-8, foram julgadas regulares, com quitação plena, por meio do Acórdão 10025/2018-TCU-Segunda Câmara (Relator Ministro-Substituto Marcos Bemquerer) ;”
b) a falta do gestor, Sr. José Carlos Cunha, foi pontual (21/1/1992) e de expressividade limitada, correspondendo os Cr$ 5.920.803,87 impugnados a atuais R$ 34.122,12, o que não se afigura suficientemente grave para macular as contas anuais do responsável, embora tenha sido bastante para justificar a irregularidade de suas contas extraordinárias;
c) o débito descrito no item anterior foi imputado ao Sr. José Carlos Cunha na TCE sobrestante dos presentes autos, “donde se conclui que as medidas aplicáveis ao caso pelo TCU já foram dadas naqueles autos (conforme item 9.2, ‘f’, do Acórdão 4060/2014-TCU-Primeira Câmara) ”;
d) “compulsando a multimencionada TCE, verifica-se que o Sr. José Carlos Cunha efetuou, até a presente data, o recolhimento de 32 parcelas do débito sob sua responsabilidade (peças 359-394, TC Processo 001.438/1993-0) ;”
e) pelo Acórdão 4299/2018-TCU-Segunda Câmara (Relator Ministro-Substituto Marcos Bemquerer) , expediu-se quitação ao Sr. José Carlos Cunha, ante o recolhimento do débito a ele imputado.
10.	Como se percebe do resumo acima, há pequeno dissenso entre a Secretaria instrutiva e o MP/TCU. Aquela entende que as contas do Sr. José Carlos Cunha devem ser julgadas irregulares e este oferece opino juris na linha de considerar regulares com ressalva essas contas.
11.	Sopesando as interpretações parcialmente antitéticas que permeiam estes autos acerca do mérito das contas do ex-gestor precitado, sem desdouro do encaminhamento proposto pela SecexDefesa, creio que o desfecho sugerido pelo Parquet está mais aderente aos fatos examinados nesta assentada e naquela TCE sobrestante, notadamente no que se refere ao contexto que envolve a matéria, conforme passo a explicar.
12.	A falha atribuída ao Sr. José Carlos Cunha foi pontual como bem destacou o MP/TCU. Compulsando os autos do TC-Processo 001.438/1993-0 (processo sobrestante) , verifico que consta na alínea h do subitem 9.3 do Acórdão 5172/2009-TCU-Primeira Câmara que o ex-gestor foi responsabilizado pelo “débito proveniente de restituição de indenizações por parte do 1º Sgt Delmiro Neto de Almeida, não localizados seus depósitos nos extratos bancários da Unidade”, no valor de Cr$ 5.920.803,87 (21/01/1992) , uma vez que era o encarregado da contabilidade da Organização Militar de referência. Ressalto que os outros débitos originalmente atribuídos ao responsável pelas alíneas f e g do subitem 9.3 do Acórdão 5172/2009-TCU-Primeira Câmara foram tornados insubsistentes por força do Acórdão 4060/2014-TCU-Primeira Câmara, subitem 9.1.2. 
13.	Outro quesito que deve ser levado em consideração refere-se ao ressarcimento integral do dano imposto ao responsável naquela TCE, haja vista que foram quitadas todas as parcelas do débito, tanto é que foi concedida quitação pelo Tribunal ao Sr. José Carlos Cunha em face desse recolhimento (Acórdão de Relação 4.299/2018 – 2ª Câmara, do Gab. Min. Subst. Marcos Bemquerer Costa, Ata 18/2018, sessão 29/5/2018) .
14.	Somam-se a esse estado de coisas os fatos de que o valor ao qual o ex-gestor foi condenado apresenta baixa materialidade (Cr$ 5.920.803,87 que correspondem aos atuais R$ 34.122,12) e de que, após a suspensão do sobrestamento de suas contas referentes ao exercício anterior ao ora analisado (de 1991, TC-Processo 015.314/1992-8) , esta Corte julgou regulares essas contas, com quitação plena, mediante o Acórdão de Relação 10.025/2018 – 2ª Câmara (Gab. Min. Subst. Marcos Bemquerer Costa, Ata 38/2018, sessão 16/10/2018) . 
15.	Nessa ordem de ideias, creio que os quesitos relativos à baixa materialidade do débito, ao seu recolhimento integral, a falha única atribuída ao responsável e, ainda, a regularidade das contas atinentes ao exercício de 1991 integram um plexo de atenuantes que autorizam a conceber a ocorrência identificada na TCE sobrestante insuficiente para irradiar seus efeitos e, por conseguinte, contaminar toda a gestão referente ao ano de 1992.
16.	Dessarte, bem identificadas a situação fático-jurídica e o reflexo das falhas nas contas dos ex-agentes arrolados nos autos, acolho o encaminhamento proposto pela SecexDefesa, exceto com relação ao mérito das contas do Sr. José Carlos Cunha, acerca do qual adoto a achega promovida pelo representante do Parquet, ante os fundamentos acima gizados, na linha de sugerir ao Colegiado que julgue as contas desse ex-gestor regulares com ressalva. 
	Ante o exposto, voto por que seja aprovada a deliberação que ora submeto a este Colegiado.
T.C.U., Sala das Sessões, em 16 de julho de 2019.
 
MARCOS BEMQUERER COSTA 
Relator